臺灣苗栗地方法院刑事判決
110年度金訴字第128號
公  訴  人  臺灣苗栗地方檢察署檢察官
被      告  徐肇朋


上列被告因違反洗錢防制法等案件，經檢察官提起公訴（110年
度偵字第4483、5935號），本院判決如下：
    主    文
甲○○幫助犯洗錢防制法第十四條第一項之一般洗錢罪，處有期徒
刑參月，併科罰金新臺幣參萬元，罰金如易服勞役，以新臺幣壹
仟元折算壹日。
    犯罪事實
一、甲○○可預見提供金融帳戶存摺、提款卡及密碼予他人使用，
    足供他人作為實施詐欺取財及洗錢犯罪之工具，竟仍基於幫
    助詐欺取財及掩飾犯罪所得去向之不確定故意，於民國110
    年10月12日傍晚某時許，在苗栗縣苗栗市自治路全家便利商
    店，將其申辦之中國信託商業銀行股份有限公司（下稱中國
    信託）帳號000000000000號帳戶（下稱本案帳戶）之存摺、
    提款卡交付予真實姓名、年籍不詳，Facebook社群網站（下
    稱臉書）帳號名稱「Rex Xin」之成年男子（無證據證明為
    兒童或少年），並告以密碼。該人取得本案帳戶之存摺、提
    款卡及密碼後，即基於意圖為自己不法所有之詐欺取財及掩
    飾犯罪所得去向之犯意，分別對乙○○、姜禮瑋施以如附表所
    示詐術，致其等均陷於錯誤，而於如附表所示時間，將如附
    表所示金額匯入本案帳戶內，並旋遭轉出，據此掩飾犯罪所
    得之去向。嗣乙○○、姜禮瑋事後查覺有異報警處理，經警循
    線查悉上情。
二、案經高雄市政府警察局苓雅分局及苗栗縣警察局苗栗分局報
    告臺灣苗栗地方檢察署檢察官偵查起訴。
    理    由
壹、證據能力部分
一、被告以外之人於審判外之言詞或書面陳述，除法律有規定者
    外，不得作為證據；被告以外之人於審判外之陳述，雖不符
    刑事訴訟法第159條之1至第159條之4之規定，而經當事人於
    審判程序同意作為證據，法院審酌該言詞陳述或書面陳述作
    成時之情況，認為適當者，亦得為證據，刑事訴訟法第159
    條第1項、第159條之5第1項分別定有明文。查本案所引被告
    以外之人於審判外之供述，經被告甲○○表示同意作為證據（
    見本院卷第31、78頁），本院審酌該等陳述無證明力明顯過
    低之情事，且依製作時之情況，尚無違法不當之瑕疵，認作
    為證據應屬適當，是得為證據。
二、被告所為不利於己之供述，無出於強暴、脅迫、利誘、詐欺
    、疲勞訊問、違法羈押或其他不正之方法，亦非違反法定障
    礙事由經過期間不得訊問或告知義務規定而為，依刑事訴訟
    法第156條第1項、第158條之2規定，應有證據能力。
三、本案所引非供述證據，無違反法定程序而取得之情形，依刑
    事訴訟法第158條之4反面規定，得為證據。
貳、認定犯罪事實所憑證據及其理由
    訊據被告固坦承有交付本案帳戶之存摺、提款卡予「Rex Xi
    n」，並告以密碼之事實，惟矢口否認有何幫助一般洗錢及
    幫助詐欺取財犯行，辯稱：因求職在臉書上找到運彩分析管
    理員的工作，負責跟客戶分析特定球隊勝率，伊與公司四、
    六分潤，公司要伊提供帳戶，先由公司匯入款項，公司再取
    走6成，4成則匯入伊其他帳戶內，公司每月還會多給新臺幣
    （下同）5千元的風險管理費；伊提供本案帳戶後，沒拿到
    錢，就跟對方說不要了，但他說還要收設定費，伊便覺得是
    詐騙而去掛失跟報警云云（見本院卷第23至32、75至78、10
    9至114頁）。經查：
一、被告於110年10月12日傍晚某時許，在苗栗縣苗栗市自治路
    全家便利商店，將其申辦之本案帳戶之存摺、提款卡交付予
    真實姓名、年籍不詳，臉書帳號名稱「Rex Xin」之成年男
    子（無證據證明為兒童或少年），並告以密碼乙節，業據被
    告供承在卷（見本院卷第23、29、31至32、109、111至112
    頁），並有客戶地址條列印、臉書及通訊軟體帳號頁面截圖
    在卷可稽（見臺灣苗栗地方檢察署110年度偵字第4483號卷
    ，下稱第4483號偵卷，第184、369頁）。又該人取得本案帳
    戶之存摺、提款卡及密碼後，分別對被害人乙○○、姜禮瑋施
    以如附表所示詐術，致其等均陷於錯誤，而於如附表所示時
    間，將如附表所示金額匯入本案帳戶內，並旋遭轉出乙節，
    為被告所不爭執（見本院卷第31至32頁），並經證人即被害
    人乙○○、姜禮瑋於警詢中均證述明確（見第4483號偵卷第45
    至47頁；臺灣苗栗地方檢察署110年度偵字第5935號卷，下
    稱第5935號偵卷，第37至45頁），且有存款交易明細、自動
    化交易LOG資料、新臺幣匯出匯款申請單收執聯、自動櫃員
    機交易明細表、受理詐騙帳戶通報警示簡便格式表、金融機
    構聯防機制通報單、內政部警政署反詐騙諮詢專線紀錄表、
    受理刑事案件報案三聯單、受理各類案件紀錄表、通訊軟體
    訊息在卷可稽（見第4483號偵卷第53至69、185至187、227
    、237、253至257頁；第5935號偵卷第81至97、103至109頁
    ）。足徵本案帳戶經正犯持用為詐欺取財及掩飾犯罪所得去
    向之洗錢犯罪無訛。是此部分事實，應堪認定。
二、刑法上之故意，分為直接故意（或稱積極故意、確定故意）
    與間接故意（或稱消極故意、不確定故意）二種；「直接故
    意」，係指行為人主觀上明知其行為將發生某種犯罪事實，
    卻有使該犯罪事實發生之積極意圖而言；而「間接故意」，
    則係指行為人並無使某種犯罪事實發生之積極意圖，但其主
    觀上已預見因其行為有可能發生該犯罪事實，惟縱使發生該
    犯罪事實，亦不違背其本意而容許其發生之謂（最高法院10
    2年度台上字第750號判決意旨參照）。倘行為人將帳戶交付
    他人時，主觀上已預見此舉可能使帳戶成為他人遂行犯罪之
    工具，猶同意交付，則其主觀心態於法律評價上即與默認犯
    罪結果之發生無異，而屬「間接故意」。行為人可能因各種
    理由，如輕信他人商借帳戶之託詞，或落入他人抓準求職或
    貸款殷切之心理所設下之陷阱，而將帳戶輕率交付他人。行
    為人就此固認自身具被害人之性質，然若其於交付帳戶時，
    主觀上已預見帳戶可能成為犯罪工具，仍交付他人使用，已
    能彰顯具有「縱成為犯罪工具亦與本意無違」之心態，自不
    會因行為人自認係落入他人所設之陷阱，而阻卻其交付時便
    有幫助犯罪「間接故意」之成立。換言之，判斷行為人主觀
    上是否具有「間接故意」，係其於交付時之主觀心態，是否
    已預見帳戶將可能供他人犯罪之用。是行為人主觀上有無幫
    助犯罪之未必故意，與其是否因「受騙」而交付帳戶，二者
    並非互斥，不容混淆（臺灣高等法院臺中分院108年度金上
    訴字第1479號判決意旨參照）。又幫助犯之成立，以行為人
    主觀上認識被幫助者，正欲從事犯罪或係正在從事犯罪，且
    該犯罪有既遂可能，而其行為足以幫助他人實現構成要件者
    ，即具有幫助故意，並不以行為人確知被幫助者係犯何罪名
    為必要（臺灣高等法院臺中分院110年金上訴字第12號判決
    意旨參照）。被告固以前詞置辯，惟查：
  ㈠金融帳戶事關存戶個人財產權益之保障，屬個人理財工具，
    若與存摺、提款卡及密碼結合，專屬性、私密性更形提高，
    倘非存戶本人或與之具密切親誼關係者，難認有何正當理由
    可自由使用該帳戶之存摺、提款卡，且稍具通常社會歷練與
    經驗法則之一般人，均應有妥為保管該些物品，縱有特殊情
    況致須將之交付予不具密切親誼之人時，必當深入瞭解該他
    人之可靠性與用途，以防止遭他人違反自己意願或不法使用
    之常識，且存摺、提款卡及密碼等有關個人財產及身分之物
    品，如淪落於不明人士手中，極易遭利用為與財產犯罪有關
    之工具。又金融帳戶之存摺、提款卡及密碼，僅係供使用人
    作為提款、轉帳、存款之工具，一般人在正常情況下，均得
    自行向銀行申請開立金融帳戶，而領取存摺、提款卡使用，
    並無任何特定身分之限制，苟非意在將帳戶作為犯罪之不法
    目的或掩飾真實身分，實無蒐集他人帳戶之必要；況近來以
    各種理由，撥打電話予一般民眾，佯稱退稅、欠款、查詢帳
    戶、中獎，或假冒網路購物佯稱設定有誤等詐欺取財之犯罪
    類型層出不窮，而該等犯罪，多數均利用人頭帳戶作為出入
    帳戶，已經媒體廣為披載，而為一般社會大眾所知悉。查被
    告於提供本案帳戶之存摺、提款卡及密碼時已成年，且於審
    理中陳稱：學歷為高中畢業，已出社會20多年等語（見本院
    卷第26、112頁），顯有一定智識程度及社會經驗，為具備
    通常事理能力之成年人，對於提款卡及密碼，理當小心謹慎
    保管，且對媒體、政府防範人頭帳戶之宣導，應難諉為不知
    。又被告於警詢中陳稱：「Rex Xin」是伊在臉書借錢社團
    認識的網友等語（見第5935號偵卷第25頁），是其率爾將本
    案帳戶之存摺、提款卡及密碼提供予無特殊情誼之人，已屬
    可疑。
  ㈡被告於109年10月29日、110年5月16日警詢中陳稱：伊於109
    年10月初在臉書借錢社團認識網友「Rex Xin」，因缺錢而
    與他聯絡，他提供的小額貸款利率太高，伊無法負擔，之後
    他說伊可以將帳戶存摺借給他使用，是做博弈，1本5千元，
    伊便於109年10月12日面交本案帳戶之存摺、提款卡給他，
    他說先試用3天，確定沒問題再給錢等語（見第5935號偵卷
    第20、25至26頁）；於110年9月9日偵訊中陳稱：伊於109年
    10月12日在臉書看到博弈租借帳戶的貼文，便私訊對方，他
    說他是全省大組頭，但伊根本不想聽，直接問他怎麼算，他
    說1個帳戶1個月5千元等語（見第4483號偵卷第303至304頁
    ）；於審理中陳稱：與貸款無關，係因求職在臉書上找到運
    彩分析管理員的工作，負責跟客戶分析特定球隊勝率，伊與
    公司四、六分潤，公司要伊提供帳戶，先由公司匯入款項，
    公司再取走6成，4成則匯入伊其他帳戶內，公司每月還會多
    給5千元的風險管理費等語（見本院卷第23至26、75至76、1
    09頁）。足見被告對於交付本案帳戶存摺、提款卡及密碼之
    原因（租借、求職）、「Rex Xin」之腳色（貸款兼博弈業
    者、全省大組頭、運彩分析公司員工）究竟為何，前後供述
    歧異不一，實屬可疑。又被告於審理中陳稱：「Rex Xin」
    沒說公司的名稱、地址為何，只說在竹東，他也沒說他的姓
    名、職稱，或給伊名片，伊也沒有分析球隊勝率的專業，是
    提供帳戶後才有講到要學習分析的事；伊以前未曾將提款卡
    、密碼交給雇主等語（見本院卷第24、26、30、76頁），是
    其既無所應徵職務之專業，且僅憑「Rex Xin」提供之片面
    資訊，在未知求職公司詳細資訊，並與先前求職經歷相異之
    狀況下，貿然提供本案帳戶之存摺、提款卡及密碼，核與一
    般求職過程迥異，此嚴重輕忽之行為殊難想像，任一如被告
    有一定智識程度及社會經驗之人，當可判斷此提供存摺、提
    款卡及密碼之要求與社會常情相悖。此外，被告未能提出所
    辯「運彩分析求職」之相關資料供本院審認。是被告所辯，
    要無足採。
  ㈢本案帳戶於110年10月12日為被告交付存摺、提款卡予「Rex 
    Xin」，並告以密碼前，餘額僅33元，有存款交易明細在卷
    可稽（見第4483號偵卷第185頁），要與一般提供人頭帳戶
    內僅有零錢餘額之情形相符，益徵被告知悉他人取得本案帳
    戶提款卡及密碼後，其已無管領、支配本案帳戶之餘地，日
    後甚或無法取回，若所提供帳戶內尚餘有款項，即恐遭提領
    而受有損害，故僅願提供餘額甚少之帳戶。又被告交付本案
    帳戶之存摺、提款卡及密碼後，實無法控制他人取得後將如
    何使用，如將本案帳戶用於詐欺取財犯罪，被告亦無法為任
    何防止之舉措，且於審理中陳稱：知道提供帳戶後，使用權
    已不在伊，伊無法控制款項進出，也無法監督對方如何使用
    等語（見本院卷第27、76至77頁），足見對此後果並非無法
    預見，卻在無任何可確保帳戶不淪為詐欺取財犯罪所用之情
    況下，仍交付本案帳戶之存摺、提款卡及密碼，顯見被告對
    於可能發生詐欺取財不法犯罪一事抱持縱令所提供本案帳戶
    遭持為詐欺取財犯罪使用亦無妨之容任心理，而有詐欺取財
    之間接故意，至為灼然。
  ㈣金融帳戶乃個人理財工具，依我國現狀，申設帳戶並無任何
    特殊限制，且可於不同之金融機構申請多數帳戶使用，是依
    一般人之社會通念，若見他人不以自己名義申請帳戶，反而
    取得別人之帳戶以供使用，並要求提供提款卡及告知密碼，
    則提供帳戶者主觀上如認識該帳戶可能作為收受及提領特定
    犯罪所得使用，他人提領後即產生遮斷資金流動軌跡以逃避
    國家追訴、處罰之效果，仍基於幫助之犯意而提供，應論以
    幫助犯洗錢防制法第14條第1項之一般洗錢罪（最高法院108
    年度台上大字第3101號裁定意旨參照）。本案帳戶之戶名既
    為被告，則於其提供本案帳戶之存摺、提款卡及密碼後，匯
    入該帳戶之非其個人款項雖外觀上係顯示由其取得，然實際
    上係由掌控該帳戶之「Rex Xin」所提領，而無從查得犯罪
    所得之實際去向，形成金流斷點，因而產生掩飾犯罪所得去
    向之效果乙節，被告依其智識程度、社會經驗，對上情難諉
    為不知，應為其主觀上所得預見，竟仍交付本案帳戶之存摺
    、提款卡及密碼，顯有縱令該帳戶被持為洗錢犯罪使用亦不
    違背其本意而容許其發生，而有不確定故意甚明。
三、被告固於110年10月13日向中國信託掛失本案帳戶之存摺、
    提款卡，並於同年月29日至苗栗縣警察局苗栗分局北苗派出
    所報案本案帳戶遭詐騙乙節，有中國信託110年9月17日中信
    銀字第000000000000000號、111年1月18日中信銀字第11120
    00370號函、受理各類案件紀錄表、受理刑事案件報案三聯
    單、受理詐騙帳戶通報警示簡便格式表、本院勘驗掛失通話
    檔案筆錄暨勘驗光碟紀錄在卷可稽（見第4483號偵卷第339
    至341、359至361、379至381頁；本院卷第43、74、81至84
    頁），然被害人乙○○匯入款項早已遭轉出殆盡、被害人姜禮
    瑋匯入款項中199,000元部分則仍嗣遭轉出，有存款交易明
    細在卷可稽（見第4483號偵卷第185頁），且該事後掛失及
    報警行為或係因被告事後幾經思量，不願再繼續供「Rex Xi
    n」使用，並藉此脫免責任，自難僅憑該掛失及報案紀錄，
    遽為對被告有利之認定。
四、被告雖於109年10月14日提領被害人姜禮瑋匯入款項中101,000元部分，並交付予「Rex Xin」，有存款交易明細、監視錄影畫面翻拍照片在卷可稽（見第4483號偵卷第185頁；第5935號卷第47至55頁），惟此係被告掛失本案帳戶之存摺、提款卡時，經中國信託及警方協助向被害人姜禮瑋確認，因其當時尚未發現遭詐騙，且表示匯入款項並無問題，遂未遭圈存，嗣被告結清本案帳戶時即將尚未轉出部分提領後交付予「Rex Xin」，業據證人即員警周筆翔於偵訊中證述明確（見第4483號偵卷第375至376頁），且有本院勘驗通話檔案筆錄暨勘驗光碟紀錄在卷可稽（見本院卷第52至63頁），自難認被告對此領款部分有何詐欺取財及洗錢之犯意而應負共同正犯之責任，併此敘明。
五、綜上，本案事證明確，被告犯行洵堪認定，應予依法論科。
參、論罪科刑及沒收
一、核被告所為，係犯刑法第30條第1項前段、洗錢防制法第14
    條第1項之幫助一般洗錢罪，及刑法第30條第1項前段、刑法
    第339條第1項之幫助詐欺取財罪。又依全卷資料，無證據足
    認詐欺取財正犯已達3人以上，且被告對此已明知或可預見
    ，本於罪證有疑利益歸於被告之原則，自無從認定係幫助犯
    刑法第339條之4第1項第2款之加重詐欺取財罪，附此敘明。
二、被告以單一交付存摺、提款卡及密碼之行為，同時幫助正犯
    對被害人等犯一般洗錢罪及詐欺取財罪，係一行為觸犯數罪
    名之想像競合犯，應依刑法第55條規定，從一重以幫助犯一
    般洗錢罪處斷。
三、被告基於幫助犯意而實施一般洗錢罪及詐欺取財罪構成要件
    以外之行為，為幫助犯，爰依刑法第30條第2項規定，按正
    犯之刑減輕。
四、爰以行為人之責任為基礎，審酌被告提供存摺、提款卡及密
    碼，幫助正犯遂行一般洗錢及詐欺取財犯行，使其得以製造
    金流斷點、隱匿真實身分，減少遭查獲風險，助長犯罪風氣
    ，影響社會、經濟秩序，造成被害人等財產受有損害，應予
    非難，兼衡犯罪之動機、目的、手段、情節、遭詐騙數額，
    及犯後僅坦承客觀事實之態度，暨自述高中畢業之智識程度
    、無業、尚有雙親需照顧扶養之生活狀況，與被害人姜禮瑋
    之意見等一切情狀（見本院卷第87、112至115頁），量處如
    主文所示之刑，並諭知罰金如易服勞役之折算標準，以示懲
    儆。
五、綜觀全卷資料，無證據證明被告提供存摺、提款卡及密碼之
    行為已取得5千元之報酬，無從宣告沒收。至洗錢防制法第1
    8條第1項固規定「犯第14條之罪，其所移轉、變更、掩飾、
    隱匿、收受、取得、持有、使用之財物或財產上利益，沒收
    之」，惟被告非實際領款者，無掩飾詐欺取財犯罪所得之犯
    行，非洗錢防制法第14條第1項之正犯，自無上開條文適用
    ，附此敘明。
據上論斷，應依刑事訴訟法第299條第1項前段，判決如主文。
本案經檢察官姜永浩提起公訴，檢察官蕭慶賢到庭執行職務。
中　　華　　民　　國　　111 　年　　6 　　月　　29　　日
                  刑事第二庭  審判長法  官  林卉聆
                                    法  官  陳雅菡
                                    法  官  魏正杰
以上正本證明與原本無異。　　　　　　　　　　　　　　　　如不服本判決應於收受判決後20日內向本院提出上訴書狀，並應敘述具體理由。其未敘述上訴理由者，應於上訴期間屆滿後20日內向本院補提理由書(均須按他造當事人之人數附繕本)「切勿逕送上級法院」。告訴人或被害人如對本判決不服者，應具備理由請求檢察官上訴，其上訴期間之計算係以檢察官收受判決正本之日期為準。　　　　　　　　　　　　　　　　　　　　　　　　　　　　　　　　　　　　        書記官　巫  穎
中　　華　　民　　國　　111 　年　　6 　　月　　29　　日

附錄論罪科刑法條：
洗錢防制法第14條
有第二條各款所列洗錢行為者，處7年以下有期徒刑，併科新臺
幣5百萬元以下罰金。
前項之未遂犯罰之。
前二項情形，不得科以超過其特定犯罪所定最重本刑之刑。
中華民國刑法第339條
意圖為自己或第三人不法之所有，以詐術使人將本人或第三人之
物交付者，處5年以下有期徒刑、拘役或科或併科50萬元以下罰
金。
以前項方法得財產上不法之利益或使第三人得之者，亦同。
前二項之未遂犯罰之。

附表：
編號 被害人 詐欺方式 匯款時間 匯款金額 （新臺幣，不含手續費） 1 乙○○ 於110年10月6日下午5時許，以LINE通訊軟體向乙○○佯稱：參加彩票投資網站活動為由，致乙○○陷於錯誤，遂於右列所示時間，匯款右列所示金額至本案帳戶內。 110年10月12日下午6時4分許 3萬元    110年10月12日下午6時7分許 1萬元 2 姜禮瑋 於110年10月2日某時許，以LINE通訊軟體向姜禮瑋佯稱：操作博奕網站破解程式，穩賺不賠為由，致姜禮瑋陷於錯誤，遂於右列所示時間，匯款右列所示金額至本案帳戶內。 110年10月13日下午1時33分許 30萬元